【裁判字號】    96,再,20
【裁判日期】    970229
【裁判案由】    債務人異議之訴
【裁判全文】
臺灣桃園地方法院民事裁定                96年度再字第20號
再審原告    乙○○
再審被告    甲○○
上列當事人間請求債務人異議之訴事件，再審原告對本院於民國
96年06月12日所為之95年度重訴字第389 號確定判決提起再審之
訴，本院裁定如下：
    主  文
再審之訴駁回。
再審訴訟費用由再審原告負擔。
    理  由
一、本件再審意旨略以：
  (一)再審被告之新台幣（下同）900 萬元債權是否已清償？
    再審原告於原審提證主張900 萬元債權已清償。再審被告所
    執臺灣高等法院80年度附民字第420 號和解筆錄緣由民國79
    年05月07日雙方所簽定《協議書》，債權為1080萬元。依約
    再審原告交付臺北市○○街房產委託再審原告出售以沖抵債
    款，其提證售房得款180 萬得和解。惟發現《不動產買賣契
    約書》為不實，售屋得款180 萬元之收據及其附之彰化銀行
    福和分行帳號00-00000-0支票三紙計180 萬元，簽發票期為
    79年11月05日，經查發現該帳號於79年11月02日即已列拒絕
    往來戶 (彰化銀行福和分行具證於附件為證)， 且支票簽章
    與帳戶名不相符，為不法票據，未有票據交換往來記錄無法
    受領。原審未予斟酌查明，而《不動產買賣契約書》不符民
    法第534 條、民法第537 條之須有特別之授權及受任人應自
    己處理委任事務要件，此《不動產買賣契約書》由案外人林
    武捏造，其代替了再審原告簽字" 乙○○" 為出賣人。實際
    債權已在79年05月07日簽定《協議書》後，再審原告依約即
    交付農安街房地契和印鑒予盧春律師，次日委其親近盧吳玉
    嬌代書，代辦抵押債權300 萬元予再審被告甲○○，再審被
    告也取得該債權憑證，其再於79年06月22日在臺北市中山地
    政所登記以約200 萬元過戶予協鑫國際貿易有限公司為名義
    （人頭公司）。內含臺北七信及甲○○（再審被告）抵押債
    權共600 萬元，過戶予協鑫公司二月後，79年09月01日即能
    向彰化商業銀行再質押500 萬元，至此實值至少1,300 萬元
    ，再以當時農安街房產交付，其又能輾轉向銀行設定抵押至
    2,700 萬元，民間再設定抵押800 萬元，進而遭法院拍賣脫
    身，不當非法獲利匪淺，但也足以抵償再審被告之債務。按
    75年05月07日簽定《協議書》約定，再審被告既受託出售房
    產得款抵沖債務，而再審被告並未依約受託出售，也未按《
    協議書》所約：「應就出售情形照會再審原告乙○○．．．
    」，其所得已逾概括承受其債權之清償金額。而為和解者或
    有乘人窘迫輕率或無經驗而為之，再審原告認為債權當已不
    復存在，並為聲請再審調查本項證據。
  (二)系爭和解筆錄是否附有條件或期間？被告請求強制執行所執
    之執行名義，是否已罹於時效消滅？
    原判：「據此約定，被告須於每月之期限屆至時，始得對原
    告請求給付按期給付之5 萬元債務，．．．」。與再審被告
    提出《和解筆錄附記約定》的內容不盡相符。按《和解筆錄
    附記約定》分期每月償還5 萬元，還定有經濟情況好轉增加
    償還金額及另有信託土地待分割．．．償還等，訂約時存在
    不確定因素，故不能定義為訂約時即定有分期180 期計算。
    若被上訴人自80年06月未償還的，即屬違約，盡可依上開和
    解筆錄向法院聲請對再審原告乙○○為強制執行，民事訴訟
    法第396 條定有法院依所定分次履行之期間者，如遲誤一次
    履行，其後之期間視為亦已到期，亦可資參考，況民事之互
    相約定，且為不法之約。本件為一筆債務，上訴人自80年06
    月起，可以依法一併請求、起訴、強制執行等這是分期償還
    之法理定義。而再審被告95年11月28日請求聲請強制執行，
    有何理由說明，自80年06月起不能請求起訴或聲請強制執行
    ，同理，也可起訴請求再審原告信託之土地過戶予再審被告
    。然再審被告以同一《協議書》《和解筆錄附記約定》於96
    年01月在臺北地院起訴再審原告請求返還借款900 萬元，臺
    北地院以96年度重訴字第144 號判決：「請求權，因15年間
    不行使而消滅」；再審被告復於95年11月對再審原告起訴損
    害債權之刑責。被上訴人以因十五年間不行使請求權，因而
    時效消滅為由抗辯，詳見臺北地院檢察署不起訴處分書 (96
    年度偵字第2312號)、 臺灣高檢署處分書 (96年度上聲議字
    第1242號)， 其內文載就與本案相關時效事實及請求權，均
    認15年間未請求而時效已消滅。再臺灣高檢署處分書 (96年
    度上聲議字第1242號)第4頁中段載判決旨意：「聲請人甲○
    ○自80年05月30日另立上開協議後亦可查明上開土地是否業
    已判決分割，並請求被告乙○○與李清輝終止信託關係，逕
    由李清輝移轉為聲請人名義。惟聲請人亦迄未為是項請求。
    且被告乙○○於80年06月該被告未履行按月償還5 萬元時，
    聲請人亦盡可依上開和解筆錄向法院聲請對被告乙○○為強
    制執行．．．」；再審被告甲○○還委託盧春律師代理聲請
    交付審判，臺灣臺北地方法院（96年度聲判第77號）仍以相
    同的理由，及未有新事證而裁定聲請駁回，確定此案。至此
    說明本案債權因時效而消滅，得拒絕給付（附裁判書4 份供
    參酌）。
  (三)為此，爰依民事訴訟法第496條第1項第13款規定提起再審之
    訴，聲明如下：1.原確定判決廢棄；2.貴院95年度執字第43
    098 號清償債務強制執行事件，再審被告所執臺灣高等法院
    80年度附民字第420 號和解筆錄之執行名義所示債權900 萬
    元，不得對再審原告強制執行。
二、按第二審法院就該事件已為本案判決者，對於第一審法院之
    判決不得提起再審之訴，民事訴訟法第496 條第3 項定有明
    文。其立法理由乃因民事訴訟法就第二審程序之進行採續審
    制，第二審法院就上訴事件為本案判決時，對於當事人在於
    第一審所為關於事實上或法律上之陳述及提出之各項攻擊或
    防禦方法，均已重為審查，故對於第一審判決應無許當事人
    提起再審之訴之必要。
三、經查，本院95年重訴字第389 號判決，經再審原告不服提起
    上訴，業經臺灣高等法院以95年度重上字第385 號判決駁回
    上訴在案，此情有相關判決書在卷可稽。是揆諸前揭說明，
    再審原告對第一審判決即本院於96年06月12日所為之95年度
    重訴字第389 號確定判決即不得提起再審之訴。故本件再審
    之訴為不合法，應予駁回之。
四、依民事訴訟法第502 條第1 項、第95條、第78條裁定如主文
    。
中    華    民    國    97    年    2    月    29    日
                  民事第二庭法  官  呂仲玉
以上正本係照原本作成。
如對本裁定抗告，須於裁定送達後10日內向本院提出抗告狀，並
繳納抗告費新臺幣1,000 元
中    華    民    國    97    年    2     月    29    日
                            書記官  賴柏仲


司法院資訊處製作；財團法人民間司法改革基金會備份。
